【裁判字號】    92,台上,4926
【裁判日期】    920910
【裁判案由】    偽造文書
【裁判全文】
最高法院刑事判決                              九十二年度台上字第四九二六號
    上  訴  人  甲○○
右上訴人因偽造文書案件，不服台灣高等法院中華民國九十二年六月三日第二審判決
（九十二年度上訴字第八二五號，起訴案號：台灣桃園地方法院檢察署九十一年度偵
字第一六五七、五四九三號，九十一年度偵緝字第四七號），提起上訴，本院判決如
左：
    主  文
上訴駁回。
    理  由
按刑事訴訟法第三百七十七條規定，上訴於第三審法院，非以判決違背法令為理由，
不得為之。是提起第三審上訴，應以原判決違背法令為理由，係屬法定要件。如果上
訴理由狀並未依據卷內訴訟資料，具體指摘原判決不適用何種法則或如何適用不當，
或所指摘原判決違法情事，顯與法律規定得為第三審上訴理由之違法情形，不相適合
時，均應認其上訴為違背法律上之程式，予以駁回。上訴人甲○○上訴意旨略稱：(一)
、原判決理由謂上訴人犯刑法第二百十六條、第二百十條之行使偽造私文書罪，而判
處有期徒刑一年六月，又謂上訴人偽造吳明輝簽名署押十五枚，指印二枚，均依刑法
第二百十九條宣告沒收，但主文卻未載明上訴人所犯之罪名及其所處之刑期為何，僅
諭知其餘上訴駁回，且未於論結欄內援引論罪科刑之法條，又未於主文內為前開沒收
之諭知，有判決不適用法則及理由不備之違法。(二)、上訴人於檢察官偵訊及事實審調
查、審理時均否認中華電信行動電話申請書上「吳明輝」之名字為上訴人所冒簽，原
判決竟以上訴人均承認或不爭執，且以肉眼觀察，而未為科學之鑑定，即認係上訴人
所偽造，就該部分證據之取捨及自由判斷職權之行使，難謂適法等語。
惟查：採證認事係屬事實審法院之職權，而法院憑以認定犯罪事實之證據，並不以直
接證據為限，即綜合各種直接、間接證據，本於推理作用，為其認定犯罪事實之基礎
，如不違背經驗法則與論理法則，亦非法所不許。原判決依憑上訴人於警訊及第一審
偵、審中之供述，並在原審中之部分供述；告訴人吳明輝，證人李宥寰、劉傅月娥、
鄭翠月、蕭潔雯、鄭智鴻、胡惠瑤、黃世華等人分別於警訊中之指、證述，卷附桃園
縣警察局舉發違反道路交通管理事件通知單十一紙、租賃契約書及附註條款各一紙、
中華電信行動電話申請書二紙等證據，為綜合之判斷，認上訴人有原判決事實欄所載
偽造私文書之犯行，因而維持第一審關於論處上訴人連續行使偽造私文書，足以生損
害於公眾及他人罪刑部分之判決，駁回上訴人在第二審對於該部分之上訴。已詳敘其
調查證據之結果及證據取捨並認定犯罪事實之理由。且對於上訴人於原審審理時辯稱
中華電信行動電話申請書上「吳明輝」名字非其所簽寫云云，如何係事後翻異飾卸之
詞，難予採信，詳加說明指駁。所為論斷均有卷存證據資料可資覆按，就形式上觀察
，要無採證認事違背經驗法則、論理法則，或有其他違背法令之情形，不得任意指為
違法。原判決理由五已敘明上訴人此部分所為，係犯刑法第二百十六條、第二百十條
之行使偽造私文書罪，其偽造簽名署押，係偽造私文書之部分行為，而其偽造私文書
復持以行使，偽造之低度行為，應為行使之高度行為所吸收，均不另論罪。上訴人多
次行使偽造私文書行為，時間緊接，方法相同，顯係基於概括犯意為之，為連續犯，
依刑法第五十六條規定，論以一罪，並加重其刑。第一審判決對此部分亦為相同之認
定，其適用刑法第五十六條、第二百十六條、第二百十條、第二百十九條之規定，並
審酌上訴人犯罪之動機、目的、手段、犯罪所生之危害，及犯罪後之態度等一切情狀
，量處有期徒刑一年六月，且就如原判決附表所示私文書上之「吳明輝」簽名署押拾
伍枚、指印貳枚，依刑法第二百十九條規定，均予以宣告沒收，而於主文諭知連續行
使偽造私文書，足以生損害於公眾及他人，處有期徒刑一年六月，附表（第一審判決
之附表，編號十五除外）所示文書上偽造之吳明輝簽名十五枚、指印二枚均沒收。認
事用法及量刑並無不當，上訴人否認部分犯行，且指摘第一審判決量刑過重云云，為
無理由，而駁回上訴人在第二審關於此部分之上訴，另對第一審判決其他部分，則予
以撤銷改判。故原判決主文第一項、第二項為記載撤銷改判之情形，第三項則係諭知
維持第一審關於偽造文書部分之判決，駁回上訴人關於該部分在第二審之上訴，因原
判決維持第一審關於論處上訴人行使偽造私文書部分之判決，自無庸於主文內重複為
罪刑及沒收之諭知，且論結欄除引用刑事訴訟法第三百六十八條外，亦無再贅引所適
用實體法法條之必要。原判決主文第三項諭知「其餘上訴駁回」，並無不合。上訴意
旨(一)任意指摘原判決違法，顯有誤會，難認係上訴第三審之適法理由。又鑑定祇不過
為調查證據之一種方法，而法院判斷犯罪事實，原非以鑑定為必要方法，是否送請鑑
定，事實審法院有斟酌案情自由裁量之職權，縱未送請鑑定而綜合其他證據調查所得
之心證，予以判斷，倘不違反經驗法則或論理法則，不容當事人任意指摘為違法。至
法院核對筆跡，本為調查證據之一種，除特種書據，如古書、畫或書家摹倣各種字體
者之筆跡，須選任專門知識技能之鑑定人為精密之鑑定外，若通常書據，一經核對筆
跡，即能辨別真偽異同者，法院本於核對之結果，依其心證而為判斷，雖不選任鑑定
人實施鑑定程序，亦不得指為違法。上訴人於檢察官調查訊問時供認有申請00000000
00、0000000000號行動電話（台灣桃園地方法院檢察署九十一年度偵緝字第四七號卷
第二十五頁）；於第一審調查訊問時亦供認於八十九年十二月二十六日在桃園縣大溪
中華電信行動電話申請書上有偽造吳明輝之署押（第一審卷第四十頁）；於原審法院
調查訊問時，復供認於前開行動電話業務申請書上，偽造吳明輝簽名於委託人欄，表
示吳明輝為代理人，而提出行使（原審卷第六十二頁）。原判決理由三敘明上訴人雖
於原審法院審理時辯稱中華電信行動電話申請書上「吳明輝」簽名署押是覃鼎懷所簽
寫云云，然其於第一審偵、審及原審法院調查時，對於該申請書上「吳明輝」之名字
為伊所冒名簽寫等情，均承認或不爭執，且以肉眼觀察中華電信行動電話申請書上譚
鼎懷之簽名與吳明輝之簽名，筆跡明顯不符，而中華電信行動電話申請書上「吳明輝
」之簽名，其筆跡則與桃園縣警察局舉發違反道路交通管理事件通知單收受通知聯中
之「吳明輝」簽名及向黃世華承租房屋之租賃契約書及租賃契約附註條款上之「吳明
輝」簽名筆跡相符，有中華電信行動電話申請書二紙、桃園縣警察局舉發違反道路交
通管理事件通知單十一紙、租賃契約書及租賃契約附註條款各一紙可稽，足見上訴人
辯稱中華電信行動電話申請書上「吳明輝」名字非其所簽寫一節，應屬事後卸責之詞
，難以採信，而對於上訴人之辯解詳加說明指駁。已敘明其就卷內各證據調查之結果
，為綜合判斷、取捨而得心證之理由。所為之論斷，並非無據，亦非一般事理所無，
難認有何違背經驗法則、論理法則或其他違背法令之情形，不得任意指摘為違法。上
訴意旨(二)猶執前詞指摘原判決違法，核非依據卷內資料為原判決具體違法之指摘，不
得執為上訴第三審之合法理由。此外，上訴意旨又未依據卷內訴訟資料指摘原判決有
何具體違背法令之情形，徒憑己見，就原審採證認事職權之適法行使，及原判決已明
白論斷之事項，任意指摘原判決違法，核與法律規定得為第三審上訴理由之違法情形
，不相適合。應認其上訴違背法律上之程式，予以駁回。
據上論結，應依刑事訴訟法第三百九十五條前段，判決如主文。
中      華      民      國    九十二    年      九      月      十      日
                              最高法院刑事第三庭
                                  審判長法官  董  明  霈
                                        法官  林  茂  雄
                                        法官  王  居  財
                                        法官  張  祺  祥
                                        法官  池  啟  明
      右正本證明與原本無異
                                              書  記  官
中      華      民      國    九十二    年      九      月     十六     日


司法院資訊處製作；財團法人民間司法改革基金會備份。
